【裁判字號】    99,簡上,50
【裁判日期】    980531
【裁判案由】    確認本票債權關係不存在
【裁判全文】
臺灣高雄地方法院民事判決              99年度簡上字第50號
上  訴  人  乙○○
被 上訴 人  甲○○
上列當事人間請求確認本票債權關係不存在事件，上訴人對於本
院高雄簡易庭民國98年12月17日所為第一審簡易判決（98年度雄
簡字第3072號）提起上訴，經本院於99年5 月17日言詞辯論終結
，判決如下：
    主  文
上訴駁回。
第二審訴訟費用由上訴人負擔。
    事 實 及 理 由
一、上訴人主張：
  (一)被上訴人持有上訴人與訴外人孫昭輝於民國96年5 月24日共
    同簽發、到期日91年8 月20日、票號309100號、面額新台幣
    （下同）50萬元之本票1 紙（下稱系爭本票）。上訴人簽發
    系爭本票，係為向被上訴人借款50萬元（下稱系爭借款），
    惟被上訴人並未將系爭借款交付上訴人，系爭本票之原因關
    係債權不存在，竟持系爭本票向鈞院聲請本票裁定強制執行
    ，經鈞院以98年度司票字第1573號（下稱系爭民事裁定）裁
    准在案。又系爭本票到期日為91年8 月20日，被上訴人遲至
    98年2 月26日始向鈞院聲請本票裁定，已逾3 年時效。爰於
    原審聲明：確認系爭本票債權不存在。
  (二)原審判決上訴人全部敗訴，而提起上訴，除援用原審之主張
    及陳述外，並於本院補稱：(1)被上訴人於原審提出之轉帳匯
    款資料，係孫昭輝所有，被上訴人均將系爭借款交予孫昭輝
    ，並未交付上訴人，故被上訴人不得持系爭本票向上訴人主
    張權利。(2)上訴人與孫昭輝為向被上訴人借款，於91年間共
    同簽發發票日91年8 月1 日、到期日91年8 月20日、票號
    26320 號、面額50萬元之本票1 紙（下稱系爭91年本票），
    交付被上訴人，但被上訴人並未交付款項，嗣後孫昭輝向上
    訴人表示，會向被上訴人取回系爭91年本票並作廢，故系爭
    本票與系爭91年本票並無任何關連性。
  (三)爰於本院聲明：(1)原判決廢棄。(2)確認被上訴人持有之系爭
    本票債權不存在。
二、被上訴人則以：
  (一)上訴人與孫昭輝於91年8 月1 日，向被上訴人借款50萬元，
    共同開立同額之系爭91年本票，以為擔保，被上訴人已依約
    交付系爭借款予上訴人及孫昭輝。又上訴人前以現金給付系
    爭借款利息，但並未按月給付，而於96年間，被上訴人為了
    要留下證據，請孫昭輝以匯款之方式支付利息。再者，上訴
    人與孫昭輝於96年5 月24日，另共同簽發系爭本票，以換回
    系爭91年本票，惟仍拖延還款迄今。
  (二)原審判決上訴人全部敗訴，因上訴人提起本件上訴，而援用
    原審之主張及陳述。並聲明：上訴駁回。
三、兩造不爭執之事項及簡化之爭點為：
  (一)兩造不爭執事項：
  1.上訴人與孫昭輝共同簽發系爭本票，交予被上訴人。
  2.系爭91年本票亦為上訴人與孫昭輝共同簽發。
  3.孫昭輝於96年1 月15日、2 月14日、3 月30日、6 月1 日、
    8 月7 日，各匯款5000元予被上訴人所有玉山銀行帳戶。
  (二)兩造爭執事項：
  1.上訴人主張被上訴人未交付系爭借款，系爭本票之原因關係
    不存在，有無理由？
  2.上訴人主張系爭本票已罹於時效，有無理由？
四、按確認法律關係之訴，非原告有即受確認判決之法律上利益
    者，不得提起之，民事訴訟法第247 條第1 項定有明文。所
    謂即受確認判決之法律上利益，係指法律關係存否不明確，
    原告在法律上之地位有不安之狀態存在或受侵害之危險，而
    此種不安之狀態或危險，能以確認判決除去者而言（最高法
    院52年台上字第1240號判例意旨參照）。上訴人主張被上訴
    人所執有系爭本票之債權關係不存在，被上訴人則為相反之
    主張，並聲請系爭民事裁定（見原審卷第4 、5 頁），故系
    爭本票之債權關係是否存在，在兩造間即屬不明，並足以影
    響上訴人之私法上地位，而上開不安之狀態，非不得以本件
    確認判決將之除去，揆諸前揭規定及說明，上訴人提起本件
    訴訟，應有確認利益，先予敘明。
五、前揭不爭執事項，業據上訴人提出系爭民事裁定、系爭本票
    各1 紙（見原審卷第4 、5 頁）等為證，並有被上訴人提出
    之系爭91年本票1 紙（見原審卷第15頁）、玉山銀行存戶交
    易明細及存摺影本1 份（見原審卷第22至26頁）等附卷可稽
    ，固堪信為真實。茲就兩造之爭點，析述本院得心證之理由
    如下：
  (一)上訴人主張被上訴人未交付系爭借款，系爭本票之原因關係
    不存在，有無理由？
  1.查，上訴人與孫昭輝為向被上訴人借款，共同簽發系爭本票
    ，交予被上訴人，以為擔保，此為上訴人所是認；且孫昭輝
    於96年1 月15日、2 月14日、3 月30日、6 月1 日、8 月7
    日，各匯款5000元予被上訴人所有玉山銀行帳戶，已如前述
    ；是被上訴人如未交付系爭借款，則孫昭輝焉會多次匯款予
    被上訴人。依此，足認被上訴人確已交付系爭借款，本件票
    據原因關係之消費借貸契約有效成立。次查，縱如上訴人所
    言，被上訴人將系爭借款交付孫昭輝，上訴人未取得任何款
    項；然本件既屬上訴人與孫昭輝共同借款，在無特別約定或
    指示之情形下，被上訴人將系爭借款交付共同債務人孫昭輝
    ，亦符合消費借貸要物契約之交付要件，故兩造間消費借貸
    契約應已成立。另參酌，上訴人為保險從業人員，對於票據
    相關權利義務，有相當程度之認識；是苟如上訴人所言，被
    上訴人未交付系爭借款，則上訴人焉會自96年5 、6 月間起
    ，均未向被上訴人請求返還系爭本票，或為維護其權益之行
    為，直至被上訴人於98年2 月間聲請本票裁定強制執行，始
    行主張被上訴人未交付借款？顯與常情有違。從而，上訴人
    主張被上訴人未交付系爭借款，系爭本票之原因關係不存在
    云云，即屬無據。
  2.又查，經核系爭本票與系爭91年本票之票載文義，就到期日
    91年8 月20日、面額50萬元，係屬相同，且均由上訴人及孫
    昭輝共同簽發交予被上訴人；再參酌孫昭輝於96年1 月15日
    、2 月14日、3 月30日、6 月1 日、8 月7 日，匯款予被上
    訴人，而系爭本票之發票日為96年5 月24日等情互核以觀，
    堪認系爭本票與系爭91年本票，均為系爭借款債務之擔保，
    並由上訴人與孫昭輝另簽發系爭本票，以換回系爭91年本票
    。從而，上訴人主張系爭本票與系爭91年本票並無任何關連
    性云云，尚難採信。綜上而論，如上訴人所言，被上訴人並
    未交付系爭借款予伊，亦不知是否有交付孫昭輝，則上訴人
    焉會與孫昭輝共同簽發系爭本票以換回系爭91年本票？益徵
    被上訴人確有依約交付系爭借款予上訴人及孫昭輝。
  (二)上訴人主張系爭本票已罹於時效，有無理由？
  1.查，系爭本票上發票日為96年5 月24日、到期日為91年8 月
    20日，有系爭本票在卷可考。又按未載到期日者，視為見票
    即付；票據法第120 條第2 項定有明文；是本票之到期日並
    非為必要記載事項。據此，系爭本票之到期日因先於發票年
    月日，而為不可能之日期，且到期日為相對必要記載事項，
    是此到期日之記載，應視為無記載，即視其為未載到期日之
    見票即付本票。
  2.按票據上之權利，對本票發票人自到期日起算，見票即付之
    本票，自發票日起算，三年間不行使，因時效而消滅。票據
    法第22條第1 項定有明文。查，系爭本票屬見票即付之本票
    ，且系爭本票發票日為96年5 月24日，均見前述；又系爭民
    事裁定係於98年2 月26日作成，有系爭民事裁定1 紙可按。
    據此，自系爭本票發票日起算至被上訴人請求時即98年2 月
    26日，僅經過1 年9 個月，而未達3 年期間。從而，上訴人
    主張系爭本票已罹於時效云頁，自屬無據。
六、綜上所述，上訴人主張系爭本票之原因關係不存在及時效抗
    辯，請求確認被上訴人持有之系爭本票債權不存在，為無理
    由，應予駁回。原審為上訴人敗訴之判決，並無不合，上訴
    意旨指摘原判決不當，求予廢棄改判，為無理由，應予駁回
    。
七、本件事證已臻明確，兩造其餘攻擊防禦方法，核與判決結果
    無影響，爰不逐一論述，併此敘明。
八、據上論結，本件上訴為無理由，依民事訴訟法第436 條之1
    第3 項、第449 條第1 項、第78條，判決如主文。
中    華    民    國    98    年     5    月    31    日
                  民事第五庭  審判長法  官  李昭彥
                                    法  官  李育信
                                    法  官  洪榮家
以上正本證明與原本無異。
本件不得上訴。
中    華    民    國    98    年     5    月    31    日
                                    書記官  胡美儀

司法院資訊處製作；財團法人民間司法改革基金會備份。
